---
title: "Download de dados eleitorais para análises longitudinais usando R"
date: "2023-02-05"
date-modified: "2023-02-19"
author: "Artur Quirino"
execute: 
  eval: FALSE
---

O [Tribunal Superior Eleitoral](https://www.tse.jus.br/) (TSE) disponibiliza para download um vasto conjunto 
de microdados eleitorais  em seu [Portal de Dados Abertos](https://dadosabertos.tse.jus.br/). Nesta breve postagem, 
eu crio uma função exemplo para gerar as *urls* que armazenam as tabelas 
contidas no portal. A função é útil em análises longitudinais. 

Note que `make_urls` monta os endereços para tabelas de eleitorado, de detalhes da votação
por seção eleitoral e de votação nominal por município e zona. Para montar outras *urls*, 
como as dos boletins de urna, `make_urls` terá que ser ajustada para lidar 
com o padrão das *urls* dos boletins, que é distinto. Outras *urls*, como as de votação 
nominal por seção eleitoral, seguem o mesmo padrão e podem ser incorporadas a 
lista de elementos presente no código abaixo.

## Monta as *urls*

```{r eval= TRUE}

## Função para gerar os links
make_urls = function(x) {
  urls = lapply(x, function(x) {
    y = list(
      eleitorado = paste0("https://cdn.tse.jus.br/estatistica/sead/odsele/perfil_eleitorado/perfil_eleitorado_", x, ".zip"),
      votacao_detalhes = paste0("https://cdn.tse.jus.br/estatistica/sead/odsele/detalhe_votacao_secao/detalhe_votacao_secao_", x, ".zip"),
      votacao_nominal_zona = paste0("https://cdn.tse.jus.br/estatistica/sead/odsele/votacao_candidato_munzona/votacao_candidato_munzona_", x, ".zip")
      ## para o download de outras tabelas, repita a estrutura acima. 
      ## "rótulo = paste("início da url", ano, "final da url")"
    )
    setNames(y, paste0(names(y), x))
  })
  unlist(urls, recursive = FALSE)
} 

## Cria os links
year = seq(1994, 2022, by = 4)

urls = make_urls(year)
urls
```

## Download das tabelas

```{r}
remotes::install_github("arturhgq/dtools")
files = dtools::download.files(urls)
```

